臺灣雲林地方法院民事判決
111年度訴字第378號
原      告  林昀蓉  
被      告  劉秀原    住○○市○○區○○里○○路○段000                      號00樓
            劉澄瑩  

            林吟鎂  

上列當事人間請求分割共有物事件，本院於民國111年8月15日言
詞辯論終結，判決如下：
    主  文
兩造共有坐落雲林縣○○市○○○段○○○段○○○地號、面積一七五六平
方公尺土地，以雲林縣斗六地政事務所民國一一一年六月十四日
土地複丈成果圖所示方法分割，即：
㈠編號A、面積一一七０平方公尺土地分歸原告及被告林吟鎂共   
 同取得，並各按應有部分二分之一比例保持共有。
㈡編號B、面積二九三平方公尺土地分歸被告劉秀原（按上開土地
  複丈成果圖誤載為劉原秀應更正為劉秀原）取得。
㈢編號C、面積二九三平方公尺土地分歸被告劉澄瑩取得。
訴訟費用由兩造按原應有部分比例負擔。 
    事實及理由
一、被告劉秀原、劉澄瑩未於言詞辯論期日到場，核無民事訴訟
    法第386條各款所列情形，爰依原告聲請，由其一造辯論而
    為判決。
二、原告起訴主張：坐落雲林縣○○市○○○段○○○段000地號、面積1
    ,756平方公尺土地（下稱系爭土地）為兩造所共有，應有部
    分詳如土地登記謄本權利範圍欄所載。因系爭土地迄今仍保
    持共有，致土地無法充分利用，而兩造間並未定有不能分割
    之期限，亦無因物之使用目的，不能分割之情形，為充分利
    用各共有人土地，爰依民法第823條第1項規定訴請裁判分割
    等語，並聲明：兩造共有系爭土地應依雲林縣斗六地政事務
    所民國111年6月14日土地複丈成果圖（下稱附圖）所示方法
    分割。
三、被告部分：
  ㈠被告劉秀原、劉澄瑩未於言詞辯論期日到場，亦未提出書狀
    作何聲明或陳述。
  ㈡被告林吟鎂陳稱：同意依附圖所示分割方法分割，並願與原
    告繼續保持共有等語。
四、兩造不爭執之事實：
  ㈠系爭土地為兩造所共有，應有部分比例詳如土地登記謄本權
    利範圍欄所載，且共有人間無訂有不分割之協議，亦無使用
    目的上不能分割之情事。
  ㈡系爭土地現況如本院111年4月26日勘驗筆錄及現場照片所示
    ，即系爭土地上目前種植柳丁，北側臨4米農路及給水溝，
    南側有排水溝，附近均為農業區均種植農作物，惟交通道路
    寬度不大，會車不方便。
五、本件兩造所爭執之處，應在於：本件應如何分割系爭土地，
    較能增進共有物之經濟效益，並兼顧兩造之利益？茲論述如
    下：
  ㈠按各共有人，除法令另有規定外，得隨時請求分割共有物，
    但因物之使用目的不能分割或契約訂有不分割之期限者不在
    此限；共有物之分割，依共有人協議之方法行之；分割之方
    法不能協議決定，或於協議決定後因消滅時效完成經共有人
    拒絕履行者，法院得因任何共有人之請求，命以原物分配於
    各共有人，民法第823條第1項、第824條第1項、第2項第1款
    前段分別定有明文。經查，系爭土地為兩造所共有，應有部
    分比例詳如土地登記謄本權利範圍欄所載，原告欲分割系爭
    土地以便利土地之利用，然系爭土地之共有人間並無不分割
    之特約，亦無因物之使用目的不能分割之情形，惟無法達成
    協議分割等情，業據原告提出土地登記謄本、地籍圖謄本為
    證，並經本院現場履勘明確，製有勘驗筆錄在卷可稽，復徵
    之被告劉秀原、劉澄瑩未到庭亦未提出書狀作何聲明及陳述
    情節以觀，顯見系爭土地之分割不能以協議決定，足認兩造
    無法達成協議分割，堪信原告上開之主張屬實。是原告以兩
    造不能達成分割協議，訴請裁判分割系爭土地，於法自屬有
    據，應予准許。
　㈡復按共有人因共有物分割之方法不能協議決定，而提起請求
    分割共有物之訴，應由法院依民法第824條命為適當之分配
    ，不受任何共有人主張之拘束；惟定共有物分割之方法，固
    可由法院自由裁量，但仍應斟酌各共有人之意願、共有物之
    性質、價格、分割前之使用狀態、經濟效用、分得部分之利
    用價值及全體共有人之利益等有關情狀，定一適當公平之方
    法以為分割（最高法院74年度第1次民事庭會議決議㈡、49年
    度台上字第2569號判決、96年度台上字第108號判決意旨參
    照）。經查：
  ⒈按每宗耕地分割後每人所有面積未達０.二五公頃者，不得分
    割。但本條例中華民國八十九年一月四日修正施行後所繼承
    之耕地，得分割為單獨所有，農業發展條例第16條第1項第3
    款定有明文。經查，系爭土地為耕地，位於農地重劃地區範
    圍內，辦理分割時不受最小坵塊土地短邊10公尺的限制，但
    為維護農地重劃成果，耕地合併分割不得破壞已完成規劃之
    農水路系統（耕地分割執行要點第15點）。另系爭土地依農
    業發展條例第16條第1項第3款及耕地分割執行要點第10點規
    定辦理分割，最多可分割為4筆土地，惟其分割土地之經界
    圖形應洽雲林縣政府（地政處）確認是否符合上開規定等情
    ，有雲林縣斗六地政事務所111年5月16日斗地四字第111080
    0161號函附卷可稽。故系爭土地係特定農業區農牧用地，依
    上開農業發展條例等規定可分割為4筆，且分割後不得破壞
    已完成規劃之農水路系統，且分割土地之經界圖形需符合該
    執行要點第15點規定，是系爭土地分割後均需保持南北向，
    且不得破壞已完成規劃之農水路系統，始符合上開農業發展
    條例等規定。
　⒉又系爭土地北側臨接4米農路及給水溝，南側有排水溝，地型
    呈長方形，南北較長，東西較窄，目前其上種植柳丁，且
　　附近均為農業區均種植農作物，惟該農路寬度不大，會車不
    方便等情，業經本院會同原告、被告林吟鎂及雲林縣斗六地
    政事務所人員至現場勘驗明確，並有現場照片、勘驗筆錄，
    堪信為真實，是系爭土地之使用現況及臨路交通情形之事實
    ，堪以認定。
　⒊本院審酌原告主張系爭土地依附圖所示方法分割，分割後兩
    造取得之土地均屬方正，各共有人間均便於利用，並均臨道
    路出入方便，且分割後並未破壞已完成規劃之農水路系統，
    符合共有人之利益、農地農用政策及系爭土地之經濟利用，
    且被告對此分割方案亦表示沒有意見等各情，且該附圖經本
    院檢送雲林縣政府確認是否符合耕地分割執行要點第15點規
    定，雲林縣政府亦函覆稱：附圖之分割方案符合上開執行要
    點15點規定，有該府111年7月6日府地測二字第1112718368
    號函附卷可稽，是認依原告主張之分割方案即附圖所示方法
    分割對兩造較公平、合理，且符合系爭土地整體之利用價值
    ，並兼及兩造間共有價值平等均衡原則，乃判決如主文第1
    項所示。
六、末查，分割共有物乃具非訟事件之性質，本院斟酌何種分割
    方法較能增進共有物之經濟效益，並兼顧兩造之利益，以決
    定適當之分割方法，不因何造起訴而有不同，故原告請求分
    割之訴雖有理由，惟關於訴訟費用負擔，以共有人全體各按
    其應有部分比例負擔，方屬事理之平，併此敘明。
七、訴訟費用負擔之依據：民事訴訟法第78條、第80條之1。 
中　　華　　民　　國　　111 　年　　8 　　月　　29　　日
                  民事第二庭    法  官  陳秋如
以上正本係照原本作成。
如對本判決上訴，須於判決送達後20日內向本院提出上訴狀（需
附繕本）。如委任律師提起上訴者，應一併繳納上訴審裁判費。
中　　華　　民　　國　　111 　年　　8 　　月　　29　　日
                                書記官　林家莉